【裁判字號】    97,重訴,112
【裁判日期】    980623
【裁判案由】    損害賠償
【裁判全文】
臺灣嘉義地方法院民事判決             97年度重訴字第112號
原      告  戊○○
                        號
            甲○○
            丁○○
共      同
訴訟代理人  乙○○
原      告  己○○
                        號
            庚○○
上一人  之
訴訟代理人  辛○○
原      告  遠碩企業有限公司
                        號
法定代理人  癸○○
訴訟代理人  子○○
被      告  丙○○
            壬○○
共      同
訴訟代理人  黃曜春律師
上列當事人間請求損害賠償事件，經本院刑事庭以97年度嘉簡附
民字第24號刑事附帶民事訴訟裁定移送前來，經本院於民國98年
6月9日言詞辯論終結，判決如下：
    主  文
原告之訴及其假執行之聲請均駁回。
訴訟費用由原告負擔。
    事實及理由
壹、程序方面：
    按訴狀送達後，原告不得將原訴變更或追加他訴。但減縮應
    受判決事項之聲明者，不在此限，民事訴訟法第225條第1項
    第3款定有明文。本件原告遠碩企業有限公司（下稱遠碩公
    司）起訴時，依侵權行為之法律關係，請求被告應給付新臺
    幣（下同）550,000元，及自起訴狀繕本送達翌日起至清償
    日止，按年息百分之五計算之利息，嗣於訴狀送達後，減縮
    聲明為被告應給付原告242,179元，其餘與刑事附帶民事起
    訴狀訴之聲明相同，核屬減縮應受判決事項之聲明，揆諸前
    開條文規定，應予准許。
貳、原告起訴主張：
一、緣被告二人為夫妻關係，共同居住使用嘉義縣中埔鄉○○村
    ○○路○段891號「慈惠百草店」（下稱系爭房屋），渠等本
    應注意定期維護檢修電源線路，使電源線路處於安全堪用之
    狀態，以避免電線老化短路引起火災，而依當時狀況並無不
    能注意之情事，詎竟疏未注意對屋內該電線為維護檢修之行
    為，導致系爭房屋2樓神明廳內電源線路因過於老舊，而於
    民國96年7月9日凌晨6時48分許，故障造成短路引發火災，
    燒燬上開之建物，並延燒燒燬原告丁○○所有嘉義縣中埔鄉
    ○○村○○路○段897號房屋及其屋內傢俱動產，同路段899
    號原告丁○○所有之房屋及承租該屋使用之原告戊○○所有
    之屋內傢俱動產，同路段895號原告己○○所有之房屋及其
    屋內傢俱動產，同路段893號庚○○所有之房屋及承租該屋
    使用之原告柯佳璋所有之屋內傢俱動產，同路段887號原告
    遠碩公司所有之房屋及其屋內傢俱動產，致生公共危險，爰
    依民法第184條第1項前段、第185條、第196條規定對被告二
    人請求連帶賠償原告等人損失。
二、因被告等侵權行為，爰請求下列損害之賠償：
  (一)原告丁○○部分：請求被告賠償如98年2月2日呈報狀所附89
    7號及899號火災財損明細表（本院卷第38頁）所示之財物損
    失，共計新台幣6,000,000元。
  (二)原告戊○○部分：請求被告賠償如刑事附帶民事起訴狀所附
    御可香后庄店財損表（附民卷第7頁）所示之財物損失，共
    計450,000元。
  (三)原告己○○部分：請求被告賠償如刑事附帶民事起訴狀所附
    火災損失明細單（附民卷第8頁）所示之財物損失，共計3,2
    20,000元。
  (四)原告庚○○部分：請求被告賠償如刑事附帶民事起訴狀所附
    庚○○損失估價單（附民卷第14至18頁）暨98年2月2日呈報
    狀所附893號火災財損明細表（本院卷第65至66頁）所示之
    財物損失，共計2,500,000元。
  (五)原告甲○○部分：請求被告賠償如刑事附帶民事起訴狀所附
    損失明細表（附民卷第19頁）所示之財物損失，共計180,00
    0元。
  (六)原告遠碩公司部分：請求被告賠償如98年2月5日陳報狀所附
    損失明細表（本院卷第87頁）所示之財物損失，共計242,17
    9元。
三、並聲明：(一)被告應連帶給付原告丁○○6,000,000元，及自
    起訴狀繕本送達翌日起至清償日止，按年息百分之五計算之
    利息；(二)被告應連帶給付原告戊○○450,000元，及自起訴
    狀繕本送達翌日起至清償日止，按年息百分之五計算之利息
    ；(三)被告應連帶給付原告己○○3,200,000元，及自起訴狀
    繕本送達翌日起至清償日止，按年息百分之五計算之利息；
    (四)被告應連帶給付原告庚○○2,500,000元，及自起訴狀繕
    本送達翌日起至清償日止，按年息百分之五計算之利息；(五)
    被告應連帶給付原告甲○○180,000元，及自起訴狀繕本送
    達翌日起至清償日止，按年息百分之五計算之利息；(六)被告
    等應連帶給付原告遠碩公司242,179元，及自起訴狀繕本送
    達翌日起至清償日止，按年息百分之五計算之利息；(七)訴訟
    費用由被告等連帶負擔；(八)原告願供擔保，請准宣告假執行
    。
四、對被告答辯所為之陳述：
    原告已對鈞院97年度簡上字第284號判決，依法提起上訴。
    且按刑法上過失犯，以行為人對於結果之發生應注意並能注
    意而不注意為成立要件，即行為人具有防止結果發生之義務
    ，且客觀上無不能注意之情事，竟疏未注意，違反其注意義
    務，即應令其就該有遇見可能性之結果負過失犯罪責。被告
    二人為系爭房屋之使用及管領人，長期居住該處，本即應注
    意其屋內電器用品、電源線使用之安全，平日也應加以注意
    檢視維修，依當時情形並非不能注意，竟疏未注意，致系爭
    房屋2樓神明廳因遺留火種醞釀起然引發火災燒毀該屋，並
    延燒原告等人相鄰之房屋及屋內傢俱動產，致生公共危險，
    係犯刑法第173條第2項失火燒毀現供人使用之住宅、現有人
    所在之建築物罪嫌甚明，故應賠償原告等人所受之實質損害
    等語。
貳、被告抗辯以為：
    本件被告刑事失火罪責，經鈞院97年度簡上字第284號判決
    ，認被告二人無罪，主要理由係認無任何積極證據足認被告
    有過失之犯行。而侵權行為損害賠償之請求，以被告有過失
    為要件，本件既經刑事調查審認被告無過失責任，被告當不
    負損害賠償責任。至於原告請求損害賠償金額多寡因原告迄
    今未將詳細受害之品名、金額、證據方法提出，被告實無從
    答辯。然若鈞院認被告無過失之責任，原告之主張即顯無理
    由，自應予以駁回，毋庸再就損害賠償金額部分予以調查，
    並聲明：(一)原告之訴及假執行聲請均駁回；(二)訴訟費用由原
    告負擔；(三)如受不利之判決，願供擔保請准宣告免為假執行
    。
、本院得心證之理由：
一、本件起火戶為系爭房屋
    查系爭房屋於事故發生時為被告二人共同使用，而系爭房屋
    於96年7月9日凌晨6時48分許，因火災導致該址燒燬，並延
    燒嘉義縣中埔鄉○○路○段899號、887號、897號、895號、
    893號房屋之事實，業據原告提出現場照片附卷可稽，並經
    本院調閱本院97年度簡上字第284號刑事卷宗核閱無訛，堪
    信屬實。而該火災事故經鑑定結果認：搶救人員到達時，發
    現891號及893號火勢已到達衰退期，猛烈火勢正往兩側（88
    9號及895號）2樓擴大竄燒，顯示火流最先從891號或893 號
    開始燃燒；從高處勘查現場屋頂鐵皮（瓦片）燒燬程度，經
    比較以靠891號位置受燒變色（形）較為嚴重，由屋頂殘存
    「／」線型火流痕跡，其低點位於891號位置，經比對結果
    以891號屋頂人字樑、橫樑、隔間牆壁燒失最為嚴重，且離
    該處越遠越趨輕微，顯示火流係由891號最先起火燃燒；查
    訪證人結果，目擊初期火災係從891號2樓最先冒出濃煙再起
    火，因此綜合上述跡證研判，起火戶應為中山路5段891號。
    再勘查891號受燒情形，以前棟鐵皮屋頂受燒變色較為嚴重
    ，又搶救時水線佈署於前棟東側，而前棟屋頂人字樑、橫樑
    卻大部分受燒失，受燒程度又較後棟嚴重，故研判火流來自
    前棟方向。891號1樓南側木製櫃檯及中藥櫃僅表面受燒碳化
    ，北側鐵架僅輕微變形，而2樓竹編灰泥牆壁及樓地板支架
    受燒斷落於1樓地上，經清理後發現1樓磁磚及物架底部僅輕
    微受燒，故研判火流應來自2樓方向。而2樓神佛廳及2間房
    間木質隔間全部受燒失，樓地板橫支柱以神佛廳位置受燒斷
    最為嚴重，且891號南側磚牆上殘存由前（神佛廳）往後燒
    之「／」火流痕跡，復比對火流延燒路徑發現樑、柱及隔間
    支架受燒斷（炭化）均以靠神佛廳位置最為嚴重，離該處越
    遠則越趨輕微，因此研判火流應來自2樓神佛廳位置。本次
    火災依現場燃燒後狀況及延燒路徑，認係以891號前棟2樓神
    佛廳位置為最先起火處，火勢引燃後，火流依燃燒之特性向
    上燃燒，熱火流再蓄積於連棟鐵皮屋頂下方，並受火載量、
    建築物結構及風向之影響再擴大延燒。再依2樓神佛廳鐵供
    桌有黏附多段電源實心線段，研判香爐及鐵供桌受燒熔係受
    高溫電弧所造成，因現場未再發現其他足以引起火災之跡證
    ，因此研判以不排除電氣因素（電源配線）故障造成短路再
    引起火災之可能性較大等情，有嘉義縣消防局火災原因調查
    報告書1份及現場照片附於前揭刑事卷宗可稽（詳刑事卷宗
    警卷第37至45頁），亦與證人陳焙耀、甲○○、鄭不碟、乙○○證稱係看到891號先冒煙、著火等語相符（詳前揭刑事
    卷宗簡上卷第73、78、113、119頁）。是本件起火處為891
    號2樓神佛廳處，堪可認定。
二、被告就本件火災事故是否應負過失責任
  (一)按侵權行為所發生之損害賠償請求權，以有故意或過失不法
    侵害他人權利為其成立要件，若其行為並無故意或過失，即
    無賠償可言（最高法院54年台上字第1523號、49年台上字第
    2323號判例意旨可資參照）。易言之，被告二人使用之系爭
    房屋係本件火災事故起火戶乙事，雖經認定，然揆前揭判例
    意旨，原告得請求被告二人賠償損害之前提，必須係被告二
    人對系爭房屋起火之事有過失行為存在，因此，本院仍須進
    一步究明被告二人對系爭房屋起火並延燒其他房屋之事，是
    否有過失責任存在。
  (二)經查，嘉義縣消防局談話筆錄內固記載被告林啟鐘陳稱系爭
    房屋之室內配線約4、50年未更換云云，然為被告丙○○於
    刑事案件審理中所否認，並陳稱：系爭房屋當初係以伊胞弟
    名義購買，渠等係在80、81年請水電師傅方三壬更換全屋之
    電線後才搬進去住等語，核與證人方三壬於前揭刑事案件偵
    查中證稱：伊係三和水電行負責人，80年10月25日至81年1
    月27日曾替被告丙○○更換891號之室內配線，只有電表沒
    有換，從開關箱以後都係伊更換，該處係木造房屋，電線係
    用塑膠管採外露方式裝置的，電纜線都用太平洋公司的，材
    質也是塑膠的，5.5PVC的電線，都有專用迴路，有自動保護
    開關，如適當使用可以用3、40年不用維修等語相符，並有
    證人方三任於80年10月25日開立與被告丙○○之估價單影本
    3紙附於前揭刑事卷宗足憑（詳前揭刑事卷宗1394號交查卷
    第9至11、15、16頁，簡上卷第150、156頁）。被告復於前
    揭刑事案件中提出76、77年之嘉義區電話號碼簿、80、87年
    之嘉義縣市電話號碼簿上，經核其上確有登載三和水電行之
    電話號碼，且三和水電行之電話號碼與登記於方三壬名下之
    電話號碼，亦屬相同（詳前揭刑事卷宗簡上卷第191至199頁
    ），是被告丙○○辯稱曾於80、81年更換全屋之電線等語，
    洵堪可採。被告二人既於入住前更換系爭房屋之室內配線，
    顯見被告二人確有注意系爭房屋電線老舊之事並加以更換防
    範，且更換後迄火災事故時，僅經過10餘年，依證人方三任
    所述，應未逾電線之一般使用年限，尚難認系爭房屋之室內
    電線已過於老舊，並因此致生電線短路引發火災之情形。
  (三)況按電線短路發生的原因有可能係遭受重物壓住、表皮披覆
    有損傷、蟲鼠等動物咬破塑膠包覆，或是用電量超出負荷造
    成披覆絕緣劣化等情形，而本件據證人田小皇於前揭刑事案
    件中證稱：「（你有說到屋內電線風化程度還好，一般造成
    短路原因是拉扯、碰撞等等，起火原因不排除電氣因素故障
    ，所謂電氣因素故障是何意思？）所謂電氣因素故障是種種
    因素可能造成故障，但我們沒有辦法從現場跡證找到原因，
    所以才會概略的以電氣因素故障來稱呼。（你的意思是電氣
    因素故障是沒有辦法說出一個具體的原因？）因為現場是木
    造房屋，現場跡證很難去判斷它原來是在哪裡。」等語（詳
    前揭刑事卷宗簡上卷第152、153頁）。易言之，本件火災事
    故無法由現場跡證來確定或判斷真正造成電線短路之原因為
    何，自不得以概括、不特定之臆測方式，遽認火災事故係因
    被告過失行為所肇致。
肆、綜上所述，本件固足以認定起火戶為被告二人使用之系爭房
    屋，起火原因為不排除電氣因素（電源配線）故障再引起火
    災之可能性較大。惟造成電源線故障或短路的原因則有電源
    線遭受重物壓住、電源線表皮披覆有損傷、蟲鼠等動物咬破
    電源線塑膠包覆，或是用電量超出負荷造成披覆絕緣劣化等
    多種情形，且並不能排除是蟲鼠等動物咬破塑膠包覆之可能
    。換言之，本件尚無證據認定火災事故係肇因被告疏於進行
    屋內電源線路之維修保養及汰舊換新之過失而造成。而侵權
    行為所發生之損害賠償請求權，必須以行為人有故意或過失
    行為為前提，本件既無從認定被告二人對火災事故之發生有
    何過失行為，揆諸前揭判例意旨，原告等請求被告二人對火
    災所生之財物損失請求損害賠償，即屬無據。從而，原告丁○○、戊○○、己○○、庚○○、甲○○、遠碩公司分別請
    求被告二人連帶給付6,000,000元、450,000元、3,200,000
    元、2,500,000元、180,000元、242,179元，及均自起訴狀
    繕本送達翌日起至清償日止，按年息百分之五計算之利息，
    均無理由，應予駁回。原告之訴既經駁回，其假執行之聲請
    亦失所附麗，應併予駁回。
伍、本件待證事實已臻明確，兩造其餘之攻擊防禦方法及舉證，
    經本院斟酌後，認於判決結果已不生影響，爰不一一詳為論
    述。
陸、據上論結，本件原告之訴為無理由，應依民事訴訟法第78條
    ，判決如主文。
中    華    民    國    98    年    6     月    23    日
                      民二庭法  官  林中如
以上正本係照原本作成。
如對本判決上訴須於判決送達後20日內向本院提出上訴狀（應附
繕本）。
中    華    民    國    98    年    6     月    23    日
                            書記官  黃意雯


司法院資訊處製作；財團法人民間司法改革基金會備份。
